臺灣士林地方法院刑事判決　　　　　　　 99年度訴字第357號
公　訴　人　臺灣士林地方法院檢察署檢察官
被　　　告　謝文慶
指定辯護人　本院公設辯護人林龍輝
上列被告因殺人未遂案件，經檢察官提起公訴（99年度偵字第15
495號），本院判決如下：
    主  文
謝文慶犯恐嚇危害安全罪，處有期徒刑肆月，如易科罰金，以新
臺幣壹仟元折算壹日，扣案之黑色刀柄水果刀壹支沒收；又犯恐
嚇危害安全罪，處有期徒刑月，如易科罰金，以新臺幣壹仟元
折算壹日，扣案之黑色刀柄水果刀壹支沒收；又犯恐嚇危害安全
罪，處有期徒刑月，如易科罰金，以新臺幣壹仟元折算壹日，
扣案之黑色刀柄水果刀壹支沒收。應執行有期徒刑捌月，如易科
罰金，以新臺幣壹仟元折算壹日，扣案之黑色刀柄水果刀壹支沒
收。
    事  實
一、謝文慶與吳諸寧、周玉英均係向葉碧霞承租臺北市○○區○
    ○街98號2 樓之房客，3 人分住不同房間。謝文慶因罹患肝
    癌，身體不適，於民國99年11月27日下午7 時54分許，在上
    址廚房吵鬧，吳諸寧遂打開房門詢問，謝文慶因情緒失控，
    竟基於恐嚇危害吳諸寧安全之犯意，走進其房內取出其所有
    黑色刀柄水果1 支及周玉英所有米色刀柄水果刀1 支，再走
    向吳諸寧房門，雙手各持1 支水果刀反握高舉晃動，並恫稱
    「乎你死」（臺語），吳諸寧見狀趕緊關上房門後，謝文慶
    仍持水果刀戳吳諸寧之房門，致使吳諸寧心生畏懼，足生危
    害於吳諸寧之人身安全。周玉英在房內聽到房外有吵架聲，
    亦打開房門查看，謝文慶看見周玉英打開房門，即走向周玉
    英，另基於恐嚇危害周玉英安全之犯意，雙手反握上開水果
    刀高舉，並恐嚇稱「乎你死」（臺語），周玉英趕緊關上房
    門，致使周玉英心生畏懼，足生危害於周玉英之人身安全。
    嗣吳諸寧打開房門，謝文慶見狀又走向吳諸寧房門，吳諸寧
    即叫周玉英找房東葉碧霞前來處理，周玉英遂趁機衝出屋外
    找葉碧霞。葉碧霞嗣抵達上址向吳諸寧瞭解情況時，謝文慶
    在廚房看到葉碧霞，另基於恐嚇危害葉碧霞安全之犯意，又
    走進其房內取出上開2 支水果刀，走向葉碧霞，雙手反握水
    果刀高舉，對葉碧霞說「乎你死」( 臺語) ，葉碧霞見狀隨
    即下樓報警，謝文慶亦跟著下樓，因未看到葉碧霞去向而返
    回，並承前恐嚇危害吳諸寧安全之接續犯意，雙手拿刀垂放
    ，朝吳諸寧房門走去，並說「乎你死」（臺語），吳諸寧見
    狀關上房門，致使吳諸寧心生畏懼，足生危害於吳諸寧之人
    身安全。嗣警據報到場喝令謝文慶放下雙手所持水果刀，並
    扣得謝文慶所有黑色刀柄水果刀、周玉英所有米色刀柄水果
    刀各1 支。
二、案經吳諸寧、周玉英、葉碧霞分別訴由臺北市政府警察局大
    同分局報告臺灣士林地方法院檢察官檢察官偵查起訴。
    理  由
一、本判決下列所引資以認定被告犯罪事實之搜索扣押筆錄、扣
    押物品目錄表、水果刀2 支、照片2 張，其中搜索扣押筆錄
    、扣押物品目錄表屬於公務員於職務上製作之紀錄文書，查
    無顯有不可信之情況，依刑事訴訟法第159 條之4 第1 款規
    定，有證據能力。水果刀2 支及照片2 張，經本院依法踐行
    調查證據程序，檢察官、被告及其辯護人均不爭執各該證據
    之證據能力，且無其他違背法定程序而取證之情形，依刑事
    訴訟法第158 條之4 反面解釋，自有證據能力，合先敘明。
二、訊據被告謝文慶固坦承案發當時雙手分持水果刀，並於本院
    審理時坦承有恐嚇犯行，惟堅決否認有何殺人未遂犯行，辯
    稱：我因罹患癌症心情不好，案發當時我拿水果刀是要切水
    果，我沒有要殺人的意思，這是誤會云云。經查：
  (一)證人吳諸寧於100 年1 月25日本院審理時證稱：案發當時，
    我在房內，被告在外面大罵，我打開房門，看到被告在廚房
    走來走去，我問被告幹嘛每次都這麼吵又罵人，被告就馬上
    走到他房間拿刀出來，雙手各拿1 支水果刀，反手持刀，走
    到我房門前，對著我高舉水果刀晃動，並說「乎你死」( 臺
    語) ，我就趕快把門關起來，關門後被告拿刀戳我的門；後
    來周玉英打開房門，被告又跑向周玉英房間，我趁機打開房
    門，叫周玉英打電話給房東，周玉英把門關上，被告看我房
    門打開，又跑向我房間，周玉英即出去找房東；後來我聽到
    房東葉碧霞的聲音，我才打開房門和房東說明發生什麼事，
    看到被告又從房間拿刀出來，距離我們約2 、3 步，高舉水
    果刀晃動，對著葉碧霞，我趕緊關上房門，葉碧霞趕緊下樓
    ；在警察還沒來之前，被告雙手握刀垂放，沒有高舉，並說
    「乎你死」（臺語），朝我房門走來，我就馬上把門關起來
    ；後來我聽到外面有男生的聲音，叫被告把刀放下等語屬實
    ( 參見本院99年度訴字第357 號卷，下稱本院訴字第357 號
    卷，第43-48 頁) 。
  (二)證人周玉英於100 年1 月25日本院審理時證稱：案發當時我
    聽到房外有吵架聲，就打開房門說幹麼，被告就罵人，走向
    我房門，並雙手反手持刀高舉到頭部，並說「乎你死」( 臺
    語) ，我看到就把房門關上；後來吳諸寧打開房門，看到被
    告走向吳諸寧房間，我就趁機跑出屋外去找房東等語屬實(
    參見本院訴字第357 號卷第48-53 頁) 。
  (三)證人葉碧霞於100 年1 月25日本院審理時證稱：當時我從2
    樓大門走到吳諸寧房門前，吳諸寧告訴我發生什麼事，後來
    被告看到我，就從廚房走進他房間，拿出兩把刀走向我，雙
    手各拿1 支水果刀，反握高舉水果刀對著我，並說「乎你死
    」( 臺語) ，我對被告說為什麼要這樣，後來我叫吳諸寧、
    周玉英把門關上，就趕快下樓報警，被告雙手垂放拿著兩把
    刀跟著我下樓，嗣因沒看到我又上樓；後來我帶警察到現場
    ，看到被告拿刀在吳諸寧房門口，警察叫被告把刀放下，被
    告才把刀放下等語屬實( 參見本院訴字第357 號卷第53 -56
    頁) 。
  (四)此外，復有水果刀2 支扣案及搜索扣押筆錄、扣押物品目錄
    表、現場照片2 張( 參見臺灣士林地方法院檢察署99年度偵
    字第15495 號卷，下稱士檢偵字第15495 號卷，第22-28 頁
    ) 附卷可資佐證，被告上開恐嚇犯行足堪認定。
三、按殺人未遂罪之成立，以有戕害他人生命之故意，著手於刺
    殺之實行而未發生死亡之結果為要件。故行為人是否具有殺
    人之故意，加害時所用器具，被害人受傷多寡以及受傷部位
    是否為致命之處，有時雖可藉為認定有無殺意之心證，但究
    不能據為絕對之標準，尚須就行為人主觀犯罪認識與客觀犯
    罪事實，參酌社會上一般經驗法則論理為斷，最高法院84年
    台上字第403 號判決意旨可資參照。經查，本件被告案發當
    時雖雙手持刀反握高舉，並說「乎你死」( 臺語) ，惟綜合
    考量下述理由，參酌社會上一般經驗法則論理，應認被告上
    開舉措並無殺人犯意：
  (一)證人吳諸寧於100 年1 月25日本院審理時證稱：我於99年3
    月搬到該處，當時被告已經住在那邊，我剛搬進去的時候，
    如果有碰到被告就會打招呼，我與被告沒有爭吵、結怨，案
    發當日，我並沒有什麼事得罪被告等語明確( 參見本院訴字
    第357 號卷第46頁) 。證人周玉英於100 年1 月25日本院審
    理時亦證稱：我平常與被告沒有互動，也沒有金錢糾紛，沒
    有仇恨，案發之前也沒有與被告吵架等語明確( 參見本院訴
    字第357 號卷第50、53頁) 。顯見被告與吳諸寧、周玉英等
    人並無任何口角、糾紛、仇恨，被告並無要致渠等於死之殺
    人動機。
  (二)證人吳諸寧於100 年1 月25日本院審理時證稱：案發之前，
    被告經常拿刀對著我們罵「乎你死」( 臺語) 及髒話，至少
    發生3 至4 次；這次我心裡很怕，但沒有想到被告要弄我死
    等語明確( 參見本院訴字第357 號卷第44、46、47頁) 。證
    人周玉英於100 年1 月25日本院審理時亦證稱：被告之前拿
    刀出來好幾次，把刀舉起來，都會講「乎你死」（臺語），
    我看到就怕，門就關起來等語屬實( 參見本院訴字第357 號
    卷第49、53頁) 。證人葉碧霞於100 年1 月25日本院審理時
    亦證稱：案發之前，吳諸寧與周玉英有向我反應過被告之前
    有幾次這樣的動作，他們說被告很可怕，拿刀在嚇他們，並
    說被告拿刀向著他們時，有說「乎你死」( 臺語) ，我有跟
    被告說大家住在一起有緣，不要這樣子；我之前也有看過被
    告有這樣子的動作1 次，那次被告拿著刀子，好像很生氣，
    又沒有人得罪他，刀子一直拿在胸前，罵三字經，有時候有
    講「乎你死」（臺語）；案發之前，被告這樣的舉動，我覺
    得被告是想要把我的房客嚇走等語明確( 參見本院訴字第35
    7 號卷第55-56 頁) 。可證被告於本案發生之前即有多次類
    似本案雙手持刀高舉、口出「乎你死」( 臺語) 之舉動，但
    被告均未有實際改擊或傷害的行為，在吳諸寧、周玉英、葉
    碧霞等人的認知裡，被告此種舉動目的亦僅在於嚇嚇他們，
    並非真的要殺他們。本件被告所為，雖令吳諸寧等人更加畏
    懼，惟與先前之舉動類似，應亦無致渠等於死之犯意。
  (三)證人吳諸寧於100 年1 月25日本院審理時證稱：被告舉刀當
    時，距離我很近，如果被告把手向前伸就會刺到我；被告在
    我第1 次關門後，有一直戳門，但被告2 次都沒有嘗試要打
    開我房門門鎖；房東和我講話時，被告和我們距離約2 、3
    步，如果刀子舉起來，可以刺得到我們，我沒有看到被告拿
    刀有刺下去的動作，被告拿刀高舉時，我和葉碧霞都跑了等
    語屬實( 參見本院訴字第357 號卷第44、45、47頁) 。證人
    周玉英於100 年1 月25日本院審理時亦證稱：被告拿刀高舉
    晃動，我就關門了，沒有看到被告有刺下去的動作；我把房
    門關起來的時候，被告並沒有要打開我的房門，只有用刀刺
    牆壁的動作等語明確( 參見本院訴字第357 號卷第50-51 頁
    ) 。證人葉碧霞於100 年1 月25日本院審理時亦證稱：我看
    到被告手舉刀搖晃，沒有刺的動作等語屬實( 參見本院訴字
    第357 號卷第56頁) 。可證被告雖雙手持刀反握高舉，惟亦
    僅有晃動水果刀而矣，並沒有進一步對吳諸寧、周玉英、葉
    碧霞做出「刺」的殺人或傷害動作，且於吳諸寧、周玉英關
    上房門後，並沒有撞擊房門等嘗試把房門打開的動作。若被
    告確有殺人犯意，則依當時被告與吳諸寧等人的距離，被告
    僅須將高舉的水果刀向前刺即可刺到吳諸寧等人，且於吳諸
    寧、周玉英關上房門後，應會嘗試把吳諸寧、周玉英房門打
    開，以遂行其殺人犯意，惟被告均無上開行為，此亦證被告
    應無殺人犯意。
  (四)據上，足認被告應無殺人犯意，被告雙手反握水果刀，高舉
    晃動，口出「乎你死」( 臺語) 之行為，其意應僅係恐嚇吳
    諸寧等人而矣。
四、綜上說明，本件事證明確，被告恐嚇犯行堪予認定，應依法
    論科。
五、論罪科刑
  (一)核被告謝文慶3 次所為均係犯刑法第305 條之恐嚇危害安全
    罪。公訴意旨認被告所為係犯刑法第271 條第2 項、第1 項
    之殺人未遂罪，尚有未洽，如上所述，惟其基本社會事實同
    一，本院復於審理時併予告知可能涉犯之罪名，爰依刑事訴
    訟法第300 條之規定，變更起訴法條。被告先後2 次對吳諸
    寧為恐嚇犯行，時間緊接，地點及手法相同，侵害同一法益
    ，各行為之獨立性極為薄弱，依一般社會健全觀念，在時間
    差距上，難以強行分開，在刑法評價上，以視為2 個舉動之
    接續施行，合為包括之一行為予以評價，較為合理，應論以
    接續犯。而被告對吳諸寧之第2 次恐嚇犯行，公訴人雖未於
    起訴書中敘及，惟該部分與敘及之第1 次恐嚇犯行，有接續
    犯之實質上一罪關係，為起訴效力所及，本院自得併予審理
    。又被告分別對吳諸寧、周玉英、葉碧霞為恐嚇犯行，犯意
    各別，法益不同，應予分論併罰。爰審酌被告雙手持刀並出
    言恐嚇吳諸寧、周玉英、葉碧霞等人，危害渠等之生命、身
    體安全，且犯罪後迄本院審理辯論時始坦承犯行，兼衡其罹
    患肝癌，身體不適，此有臺北市聯合醫院仁愛院區出具之診
    斷證明書乙份在卷可稽( 參見本院訴字第357 號卷第18頁)
    ，因情緒失控，方為本件恐嚇犯行，其情堪憫，暨其生活狀
    況、品行、智識程度等一切情狀，分別量處如主文所示之刑
    ，併諭知易科罰金之折算標準及定其應執行之刑如主文所示
    ，以資懲儆。又刑法第41條第8 項規定：「第1 項至第4 項
    及第7 項之規定，於數罪併罰之數罪均得易科罰金或易服社
    會勞動，其應執行之刑逾6 月者，亦適用之。」本件被告所
    犯上開罪所處之刑，均得易科罰金，其應執行之刑雖逾有期
    徒刑6 月，揆諸上開規定，亦得易科罰金，爰併諭知易科罰
    金之折算標準如主文所示。
  (二)扣案被告持用恐嚇之水果刀2 支，經本院當庭勘驗，米色刀
    柄之水果刀，連刀柄長度為24公分，其上有小洞成排；黑色
    刀柄之水果刀，連刀柄長度為20公分；米色刀柄之水果刀為
    證人周玉英所有，黑色刀柄之水果刀為被告所有等事實，業
    據本院當庭堪驗屬實，且為被告供承不諱，復為證人周玉英
    及被告於100 年1 月25日本院審理時證述在卷( 參見本院訴
    字第357 號卷第52、57頁) ，另有照片1 張( 參見士檢偵字
    第15495 號卷第28頁) 及100 年1 月25日本院堪驗筆錄乙份
     (參見本院訴字第357 號卷第57頁) 附卷可稽。是扣案黑色
    刀柄水果刀1 支，係被告所有且為犯本件恐嚇犯行所用之物
    ，爰依刑法第38條第1 項第2 款之規定，宣告沒收之。至於
    米色刀柄之水果刀1 支，因非屬被告所有，爰不予宣告沒收
    ，併此敘明。
據上論斷，應依刑事訴訟法第299 條第1 項前段、第300 條、刑
法第305 條、第51條第5 款、第41條第1 項前段、第8 項、第38
條第1 項第2 款、第3 項、刑法施行法第1 條之1 第1 項、第2
項前段，判決如主文。
本案經檢察官曾勁元到庭執行職務
中    華    民    國  100     年    2     月    25    日
                  刑事第五庭審判長法  官   雷雯華
                                  法  官   徐文瑞
                                  法  官   楊秀枝
以上正本證明與原本無異。
如不服本判決應於收受送達後10日內向本院提出上訴書狀，並應
敘述具體理由。其未敘述上訴理由者，應於上訴期間屆滿後20日
內向本院補提理由書( 均須按他造當事人之人數附繕本) 「切勿
逕送上級法院」。
                                  書記官  劉易柔
中    華    民    國  100     年    2     月    25    日